【裁判字號】    99,訴,565
【裁判日期】    990730
【裁判案由】    清償債務
【裁判全文】
臺灣高雄地方法院民事判決               99年度訴字第565號
原      告  鐘升宏原名鐘漢文.
訴訟代理人  王建元律師
被      告  甲○○
上列當事人間請求清償債務事件，本院於民國99年7月21日言詞
辯論終結，判決如下：
    主  文
被告應給付原告新臺幣壹佰萬元及自民國九十九年三月十七日起
至清償日止，按週年利率百分之五計算之利息。
訴訟費用由被告負擔。
本判決第一項於原告以新臺幣拾萬仟佰拾元供擔保
後得假執行，被告如以新臺幣壹佰萬元為原告預供擔保後，得免
為假執行。
    事實及理由
一、本件被告經合法通知，未於言詞辯論期日到場，核無民事訴
    訟法第386 條所列各款情形，爰依原告之聲請，由其一造辯
    論而為判決。
二、原告主張：被告為伊之胞姐，於民國87年5 、6 月間向伊借
    款新台幣（下同）1,000,000 元，伊乃以其名下坐落高雄市
    ○○區○○段11小段1495地號土地及其上同段2381建物為擔
    保，向訴外人花旗銀行九如分行（下稱花旗銀行）貸款取得
    1,000,000 元（下稱系爭貸款），將1,000,000 元交予被告
    ，兩造並約定由被告按月向花旗銀行清償貸款利息（下稱系
    爭借款）。被告嗣亦依約自87年5 月間起至91年4 月止，按
    月將利息款項匯入原告於花旗銀行申設之帳號000000000000
    00號支票存款帳戶（下稱系爭支票存款帳戶），供花旗銀行
    扣款。伊於91年4 月間得知高雄市農會之利息利率較低，乃
    向花旗銀行清償完畢後，轉向高雄市農會貸款，並與被告變
    更約定由被告按月給付現金6,500 元予原告，作為系爭借款
    之利息。被告亦自91年4 月間起，按月交付現金6,500 元予
    原告，詎被告自98年4 月間起即未依約給付利息，伊於是委
    託律師於98年12月2 日發函通知被告於收受信函後40日內返
    還系爭借款，然均未獲置理，為此依消費借貸之法律關係，
    提起本訴，並聲明：(一)被告應給付原告1,000,000 元，及自
    起訴狀繕本送達翌日起至清償日止按週年利率百分之5 計算
    之利息。(二)願供擔保，請准宣告假執行。
三、被告未於最後言詞辯論期日到場，惟前於準備程序及言詞辯
    論程序中以：伊並未向原告借款1,000,000 元，伊自87年5
    月起至91年4 月間按月匯款至原告於花旗銀行申設之支票存
    款帳戶，係因當時兩造父親與原告同住，由原告扶養支應日
    常開銷，伊基於分擔父親之扶養費所為，並非給付系爭借款
    之利息，87年5 月22日原告匯款400,000 元至伊帳戶，係原
    告為清償積欠伊之借款所為，並非系爭借款之交付，本件原
    告之請求並無理由等語，資為抗辯。並聲明：原告之訴駁回
    。
四、兩造不爭執事項：
  (一)原告於87年5 月間，以其名下坐落高雄市○○區○○段11小
    段1495地號土地及其上同段2381建物為擔保，向花旗銀行申
    辦「換金屋房屋貸款」借款1,000,000 元。原告於91年4 月
    間向花旗銀行清償完畢後，轉向高雄市農會貸款。
  (二)被告自87年5 月間起至91年4 月間止，按月匯款至原告於花
    旗銀行申設之帳號00000000000000號支票存款帳戶內。
  (三)原告委由律師於98年12月2 日寄發信函通知被告收受信函後
    40日內返還借款1,000,000 元，被告於98年12月17日收受該
    信函。
五、本件爭點：
  (一)兩造間有無1,000,000元之消費借貸關係存在？
  (二)原告請求被告返還借款1,000,000 元有無理由？
六、得心證理由：
  (一)兩造間有無1,000,000元之消費借貸關係存在？
    1.按當事人主張有利於己之事實者，就其事實有舉證之責任
      ，民事訴訟法第277 條前段定有明文。請求履行債務之訴
      ，除被告自認原告所主張債權發生原因之事實外，應先由
      原告就其主張此項事實，負舉證之責任，必須證明其為真
      實後，被告於其抗辯事實，始應負證明之責任，此為舉證
      責任分配之原則。次按原告對於自己主張之事實已盡證明
      之責後，被告對其主張於抗辯之事實，並無確實證明方法
      或僅以空言爭執者，當然認定其抗辯事實之非真正，而應
      為被告不利益之裁判；另各當事人就其所主張有利於己之
      事實，均應負舉證之責，故一方已有適當之證明者，相對
      人欲否認其主張，即不得不更舉反證（最高法院18年度上
      字第1679號、19年度上字第2345號判例參照）。又按稱消
      費借貸者，謂當事人一方移轉金錢或其他代替物之所有權
      於他方，而約定他方以種類、品質、數量相同之物返還之
      契約，民法第474 條第1 項亦有明文。是以，原告主張其
      與被告間有1,000,000 元之消費借貸關係乙情，被告否認
      之，則原告自應就兩造有消費借貸之意思表示合致及借款
      之交付之事實，先為舉證，如原告就此部分事實已為相當
      之舉證，被告欲否認原告之主張，即不得不舉反證，倘被
      告無法舉證推翻原告已證明之事實，即應認原告之主張為
      有理由。
    2.經查：
      (1)原告主張被告向其借款1,000,000 元，其於87年5 月間
        ，以其名下坐落高雄市○○區○○段11小段1495地號土
        地及其上同段2381建物為擔保，向花旗銀行申辦「換金
        屋房屋貸款」借款1,000,000 元，花旗銀行於同年87年
        5 月22日以簽發支票方式撥款，同日撥款之支票存入系
        爭支票存款帳戶，被告於同日同時提領兩筆現金600,00
        0 元、400,000 元，並將400,000 元轉帳匯入至被告帳
        戶等情，有花旗銀行99年5 月17日99政查字第33240 號
        函附申請書、花旗銀行99年6 月17日99政查字第34374
        號函附支票、取款單、跨行匯款申請書影本附卷足稽（
        本院卷第76、77、103 、107 至115 頁）。被告自陳：
        跨行匯款申請書上「甲○○」之簽名係伊所簽等語（本
        院卷第100 頁），足見被告於辦理跨行匯款時在場。然
        而對照跨行匯款申請書、貸款申請書、個人資料利用之
        確認書及同意書上「鐘漢文」之筆跡，與匯款申請書上
        「鐘漢文」之筆跡不符，被告又並未舉證證明原告當時
        也在場，則其抗辯係伊與原告一同辦理跨行匯款云云，
        顯無可採。原告主張87年5 月22日由系爭支票存款帳戶
        提領400,000 元，以原告名義匯款400,000 元至被告個
        人帳戶，均係被告所辦理，堪予採信。被告既於87年5
        月22日從系爭支票存款帳戶提領400,000 元，而存入系
        爭支票存款帳戶之1,000,000 元，乃係同時分成600,00
        0 元、400,000 元兩筆現金提款，則原告主張被告於87
        年5 月22日自系爭支票存款帳戶提領1,000,000 元乙節
        ，足堪採信。
      (2)原告主張被告依約自87年5 月間起至91年4 月止，按月
        將利息匯入系爭支票存款帳戶，供花旗銀行扣款，並提
        出花旗銀行綜合月結單為憑。被告並不爭執其自87 年5
        月間起至91年4 月止，按月匯款至系爭支票存款帳戶之
        事實。從原告告提出之綜合月結單觀之（本院卷第32至
        40頁），被告歷次匯款之當日，花旗銀行即由系爭支票
        存款帳戶扣除利息費用，且被告匯款之金額與扣款利息
        金額相近，原告主張被告係依兩造約定支付利息，核屬
        有據。被告雖辯稱其匯款至系爭支票存款帳戶，係支付
        父親之扶養費，然被告就此部分抗辯，並未能舉證證明
        之。況且兩造父親鐘清風起訴請求原告及訴外人鐘文娸
        給付扶養費事件審理過程中，鐘清風於98年12月10日言
        詞辯論程序中陳述：（之前被告沒有給付扶養費時，你
        如何生活）之前鐘文娸跟我住，鐘文娸1 個月還我5,00
        0 元，鍾雪霞1 個月還我3,000 元，所以1 個月有8,00
        0 元，有時候去向人家借錢等語，業經本院調取該給付
        扶養費事件卷宗核閱無誤（影卷），足見，被告抗辯匯
        款至系爭支票存款帳戶係支付父親之扶養費云云，並非
        實在。
      (3)小結：原告向花旗銀行貸款1,000,000 元，貸款存入系
        爭支票存款帳戶後，同日被告即前往花旗銀行從系爭支
        票存款帳戶提領1,000,000 元取得系爭借款，之後被告
        又匯款至系爭支票帳戶，供花旗銀行由系爭支票存款帳
        戶扣除貸款利息，被告顯有清償利息之事實。衡情，倘
        兩造間並無消費借貸關係存在，被告何需於領得1,000,
        000 元後，按月匯款支付利息。原告主張兩造間有1,00
        0,000 元之消費借貸關係存在，核屬可採。
  (二)原告請求被告返還借款1,000,000 元有無理由？
    1.按稱消費借貸者，謂當事人一方移轉金錢或其他代替物之
      所有權於他方，而約定他方以種類、品質、數量相同之物
      返還之契約；借用人應於約定期限內，返還與借用物種類
      、品質、數量相同之物；遲延之債務，以支付金錢為標的
      者，債權人得請求依法定利率計算之遲延利息。但約定利
      率較高者，仍從其約定利率；當事人得約定債務人於債務
      不履行時，應支付違約金，民法第474 條第1 項、第478
      條前段、第233 條第1 項及第250 條第1 項分別定有明文
      。
    2.兩造間有1,000,000 元之消費借貸關係存在，已如前述，
      原告委託律師於98年12月2 日發函通知被告於收受信函後
      40日內返還系爭借款，有函文附卷可憑（本院卷第8 、9
      頁）。被告迄今仍未向原告清償1,000,000 元，則原告依
      據消費借貸法律關係，請求被告返還借款1,000,000 元，
      即屬有理，應予准許。
七、綜上所述，原告依據消費借貸法律關係，請求被告給付原告
    1,000,000 元，及自起訴狀繕本送達翌日起（即99年3 月17
    日）至清償日止，按週年利率百分之5 計算之利息，為有理
    由，應予准許。
八、原告陳明願供擔保，請准宣告假執行，經核並無不合，爰酌
    定相當擔保金額准許之。被告雖未陳明願供擔保，請准宣告
    免為假執行，本院依職權酌定相當擔保金額宣告之。
九、本件原告之訴為有理由，依民事訴訟法第385 條第1 項、第
    78條、第390條第2項、第392條第2項，判決如主文。
中    華    民    國    99    年    7     月    30    日
                  民事第三庭    法  官  陳宛榆
以上正本係照原本作成。
如對本判決上訴，須於判決送達後20日內向本院提出上訴狀。如
委任律師提起上訴者，應一併繳納上訴審裁判費。
中    華    民    國    99    年    7     月    30    日
                                書記官  周耿瑩

司法院資訊處製作；財團法人民間司法改革基金會備份。
